【裁判字號】    98,易,2358
【裁判日期】    980827
【裁判案由】    詐欺
【裁判全文】
臺灣臺中地方法院刑事判決              98年度易字第2358號
公  訴  人  臺灣臺中地方法院檢察署檢察官
被      告  丁○○
選任辯護人  汪紹銘律師
上列被告因詐欺案件，經檢察官提起公訴（97年度偵字第21703號）
，本院判決如下：
    主    文
丁○○無罪。
    理    由
一、公訴意旨略以：被告丁○○與共犯黃國祥（所涉詐欺部分，
    另經臺灣臺中地方法院檢察署通緝中）為同居男女朋友，黃
    國祥自民國93年間起，因另案遭通緝，故均對外自稱名為「
    陳振豪」。其因從事汽車保險業務而結識開設汽車保養廠之
    告訴人甲○○，並知悉告訴人於93年、94年間，因土地遭拍
    賣而獲得新臺幣（下同）1000萬元之賠償。被告與黃國祥竟
    共同基於意圖為自己不法所有之犯意聯絡，為鼓吹告訴人投
    資址設臺中市○區○○路1段627號1樓之「銘驛電子科技有
    限公司（下稱銘驛公司）」，於94年底某日，由黃國祥先以
    急需資金投資銘驛公司為由，向告訴人借款100萬元，黃國
    祥隨後即向告訴人佯稱：該100萬元之投資讓伊獲得約60至
    70萬元之獲利云云；黃國祥隨即返還100萬元之借款予告訴
    人，並另給予告訴人12萬元之獲利分紅，以此取得告訴人之
    信任。被告與黃國祥均明知渠等並未實際經營銘驛公司，並
    無變賣銘驛公司或收受他人投資銘驛公司款項之權限，竟向
    告訴人佯稱：銘驛公司生產之貨品物超所值，投資必有獲利
    ，投資該公司後，會將負責人更換為告訴人之妻即戊○○（
    原名繆秀玟）云云；致告訴人因而陷於錯誤，於95年初起，
    陸續交付被告及黃國祥共750萬元之款項（其中150萬元現金
    ，係由告訴委託友人王銘富及證人乙○○共同持往臺中，交
    由被告收執；其餘600萬元現金，均是黃國祥1人或被告、黃
    國祥2人共同至告訴人之汽車保養廠收取），作為投資銘驛
    公司之用。於95年8月間，因告訴人忙於處理家中喪事，被
    告與黃國祥即趁隙逃逸無蹤，告訴人至此始知受騙。嗣於95
    年12月7日，經證人乙○○等人發現黃國祥1人出現在桃園縣
    中壢車站附近後隨即通知告訴人，告訴人與其妻戊○○即到
    場要求黃國祥處理前開遭詐騙之款項，黃國祥遂通知被告一
    同前來該車站之大廳，因黃國祥當場表示其本名並非「陳振
    豪」，現遭通緝中，央求告訴人等人勿將渠等送警法辦，遂
    由被告與黃國祥當場書立「切結書」及由被告簽立本票9紙
    交與告訴人收執以資證明，因認被告涉嫌刑法第339條第1項
    之詐欺取財罪嫌等語。
二、按犯罪事實應依證據認定之，無證據不得認定犯罪事實；不
    能證明被告犯罪，應諭知無罪之判決，刑事訴訟法第154條
    第2項、第301條第1項分別定有明文。次按所謂認定犯罪事
    實之證據，係指足以認定被告確有犯罪行為之積極證據而言
    ，該項證據自須適合於被告犯罪事實之認定，始得採為斷罪
    之資料；又事實之認定，應憑證據，如未能發現相當確實證
    據，或證據不足以證明，自不能以推測或擬制之方法，以為
    裁判之基礎，最高法院29年上字第3105號、40年臺上字第86
    號判例著有明文。又按認定犯罪事實所憑之證據，無論係直
    接證據或間接證據，其為訴訟上之證明，須於通常一般之人
    均不致有所懷疑，而得確信其為真實之程度者，始得據為有
    罪之認定，倘其證明尚未達到此一程度，而有合理之懷疑存
    在，復無其他調查途徑可尋，法院即應為無罪之判決，最高
    法院76年臺上字第4986號著有判例。按告訴人之告訴，係以
    使被告受刑事訴追為目的，是其陳述是否與事實相符，仍應
    調查其他證據以資審認。最高法院52年臺上字第1300號判例
    意旨參照。
三、本件公訴人認被告丁○○涉犯刑法第339條第1項之詐欺取財
    罪嫌，無非以告訴人甲○○之指訴、證人謬宜如、乙○○之
    證述及卷附之切結書1紙、本票9紙、「陳振豪」之銘驛公司
    名片1紙及本院97年度中簡字第3301號民事判決等資為論據
    。訊據被告丁○○堅詞否認有何詐欺取財犯行，並辯稱：伊
    在95年12月7日以前並不認識告訴人，也沒有跟黃國祥到銘
    驛公司，也沒有收取告訴人轉交證人王銘富之150萬元，卷
    附之切結書是告訴人擬好叫伊照抄，伊沒有詐欺告訴人等語
    。經查：
(一)、被告丁○○與黃國祥確有於95年12月7日，在桃園縣中壢市
    某客運站之房屋內，在告訴人甲○○之要求下，共同書立：
    「立書人黃國祥夥同丁○○於民國95年元月份，虛設公司陸
    續向甲○○先生詐騙鉅款（計有95年元月24日貳佰萬元，95
    年元月25日貳佰萬元，95年2月20日壹佰伍拾萬元，95年7月
    31日貳佰萬元）。又於民國95年8月間以中獎為幌子向繆秀
    玟小姐陸續詐得貳佰肆拾玖萬餘，事後即避不見面，直至被
    尋獲，自知理屈及所負刑責匪淺，而且立書人黃國祥為通緝
    慣犯，而立書人丁○○自甘沉淪，不但給予藏匿掩護，並與
    之結夥詐騙，行為實無可寬貸，現因甲○○先生與繆秀玟小
    姐欲將立書人黃、鄭二人扭送法辦，卻經二人苦苦哀求，並
    允獲如期還款（按所開具本票共九紙‧‧‧），倘若任何一
    紙未如期兌現時，立書人黃國祥、丁○○簽具自應受到一切
    附加之責任，並甘心接受一切償還條件，不得異議。恐空口
    無憑特立此書，並誠心向甲○○先生及繆秀玟小姐愧悔致歉
    ，期獲寬恕。此致甲○○先生、繆秀玟小姐存照」等語之切
    結書1紙，被告並簽立面額100萬之本票8紙、面額200萬之本
    票1紙（金額共1000萬）交付予告訴人，告訴人則以上開本
    票向本院聲請核發支付命令，經被告提出異議，視為起訴，
    嗣經本院臺中民事簡易庭以97年度中簡字第3301號民事判決
    被告（即被告丁○○）應給付原告（即告訴人甲○○）1000
    萬元及利息，並經本院民事庭以98年度簡上字第35號駁回上
    訴在案等情，業據被告供承在卷，並有卷附之切結書影本1
    紙、本票影本9紙及本院97年度中簡字3301號及98年簡上字
    第35號卷宗在卷可稽。
(二)、而觀之上開切結書內容，被告雖坦承其夥同黃國祥詐騙證人
    甲○○等語，然按被告之自白，不得作為認定犯罪之唯一證
    據，仍應調查其他必要證據，以察其是否與事實相符，乃刑
    事訴訟法第156條第2項之明文規定。本案被告丁○○堅詞否
    認有詐欺告訴人之犯行，則本案除上開切結書外，仍須有其
    他積極證據證明被告丁○○與黃國祥間，有詐欺告訴人甲○○之犯意聯絡及行為分擔，始足證明被告之詐欺犯行，自不
    待言。
(三)、查，本案固據告訴人即證人甲○○指稱：黃國祥自稱係「陳
    振豪」，並稱被告為其配偶，於93、94年間，黃國祥因知其
    有自建商獲得1筆1000萬元之補償費，即先向其借款100萬元
    佯稱要投資銘驛公司，事後並以投資獲利甚豐，於返還借款
    100萬元外，並給予12萬元吃紅，取信於其，旋即邀其合資
    將銘驛公司買下，期間並帶同其至銘驛公司倉庫、辦公室參
    觀，且承諾由其妻戊○○擔任銘驛公司負責人等詐術，致其
    陷於錯誤，陸續於95年1月24日、25日、7月31日分別交付20
    0萬元、200萬元及200萬元予黃國祥，於交付上開款項時，
    被告有時亦在場，其另於95年2月20日將投資款150萬元交由
    案外人王銘富、證人乙○○拿至臺中市○○街之倉庫，而由
    被告收受，黃國祥及被告騙取其投資款750萬元後，即失去
    聯絡，銘驛公司倉庫的貨物也被搬光，直至95年12月7日，
    找到黃國祥時，被告及黃國祥才坦承分別假冒「陳太太」及
    「陳振豪」，始知受騙等語（見本院卷第21、22頁）。然再
    據證人甲○○於本院自承：「我跟黃國祥談如何投資銘驛公
    司時，丁○○並沒有在場，丁○○在我第二次付款給黃國祥
    時，她有跟黃國祥一起來，那次我付200萬元的現金給黃國
    祥，丁○○來的時候沒有講什麼話，都是在旁邊聽，所以我
    在跟黃國祥談投資的時候，丁○○也都是在旁邊聽，並沒有
    一起討論說投資銘驛公司有多好等內容，後來約在95年4、5
    月的時候，丁○○也有跟黃國祥一起到我的保養廠來拿錢及
    聯天，那時候丁○○也是在聊家常的話，沒有講到投資的事
    情」、「（從你跟丁○○陸續多次見面的過程中，丁○○有
    無親口跟你提到要你投資銘驛公司的事？）沒有」等語明確
    （見本院卷第21頁反面、142頁反面），是以，倘若被告僅
    在黃國祥與證人甲○○談論投資時在場，並未參與討論投資
    事宜，且無與黃國祥一起鼓吹證人甲○○要拿錢出來投資之
    舉，自難僅憑證人甲○○前揭指訴即認定被告有何與黃國祥
    基於共同詐欺之犯意聯絡，向證人甲○○施以詐術，使之交
    付金錢投資銘驛公司。
(四)、又查，雖據證人乙○○於偵查中及本院均證稱：在95年元宵
    節附近，告訴人有請案外人王銘富載伊至臺中市○○街拿15
    0萬元給自稱「陳太太」之被告，並告訴被告該150萬元係投
    資款等語（見偵查卷第35頁、本院卷第127頁反面、132頁）
    ，然參諸證人甲○○於本院證稱：「是因為黃國祥在電話裏
    面告訴我說他人在倉庫那裡，叫我把錢送到河北街的倉庫，
    但等到王銘富、乙○○抵達河北街的倉庫時，黃國祥不在，
    我再與黃國祥聯絡，黃國祥就說交給他太太就好」等語（見
    本院卷第139頁反面），可知證人甲○○於當日原本係交待
    證人乙○○等人將上開150萬元交付予黃國祥，並非直接要
    交付給被告，而因為證人乙○○抵達時，黃國祥不在倉庫內
    ，再經與黃國祥連絡後，始由黃國祥告知交付被告即可，是
    以被告縱有收受上開150萬元之現金，究竟是否確知該150萬
    係投資銘驛公司之投資款，已非無疑。再者，倘若證人甲○○主觀上已認定被告亦有參與該銘驛公司之投資，則大可直
    接請證人乙○○等人將該150萬元交給被告即可，而無待與
    黃國祥聯絡後，再由黃國祥告知其可轉交予被告。是以，本
    案自無法僅以被告有代為收受該150萬元之事實，即逕認被
    告係基於與黃國祥之犯意聯絡所為。
(五)、另據證人戊○○於本院證稱：「（你有無看到丁○○在【銘
    驛】公司嗎？）有，一開始丁○○還懷疑我跟黃國祥有男女
    關係，黃國祥帶丁○○出來與我見面，丁○○才知道我跟黃
    國祥沒有關係，丁○○在公司裡面並沒有擔任什麼職務，也
    沒有打電話、收錢」、「（你去銘驛電子公司上班的那段期
    間，你看過丁○○幾次？）3次，丁○○都是跟黃國祥一起
    來，丁○○來的時候我都跟她聊一些生活瑣事，沒有聊公司
    的事情」等語（見本院卷第134頁），則自證人戊○○前揭
    所證，被告既未曾在銘驛公司內上班或處理有關銘驛公司之
    事務，自無從認定被告有何投資銘驛公司，或與銘驛公司關
    聯之情事，亦無從僅以被告曾與黃國祥一同前往銘驛公司而
    認定被告與黃國祥間有詐欺之犯意聯絡及行為分擔。
(六)、另據證人甲○○指稱，黃國祥自稱為「陳振豪」、被告自稱
    係「陳太太」，直到95年12月7日才知道黃國祥之本名，且
    被告實際上並非黃國祥之配偶，足認黃國祥及被告係以假名
    向其詐欺等語。然按現今社會，未以真名與人往來，或諉為
    配偶親屬關係者，均非絕無僅有，如單純以匿名自稱，或自
    稱係夫妻者，或有交誼情感上欺瞞之事實，然倘無進而以假
    名行詐欺取財之實者，仍難逕以詐欺罪刑相繩。又查，被告
    與黃國祥既係同居男女朋友，於證人甲○○交付投資款與黃
    國祥時在場，或曾至黃國祥投資之銘驛公司，尚屬尋常，自
    難以其與黃國祥一起出現或單純知悉有投資情事，而逕認其
    有詐欺之犯意聯絡及行為分擔。另因黃國祥經通緝並未到案
    ，黃國祥有無詐欺證人甲○○之情事，尚有待其到案後再行
    釐清，縱或本案黃國祥確有詐欺證人甲○○之事實，然而，
    綜觀證人甲○○、戊○○、乙○○之證述，均無法具體指證
    被告有何與黃國祥共同詐欺證人甲○○之犯意聯絡或行為分
    擔，自難據以認定被告有詐欺證人甲○○之犯行。
四、綜上所述，本件依公訴人提出之證據及其指出之證明方法，
    尚不足證明被告有何與黃國祥共同施用詐術致使告訴人陷於
    錯誤而交付財物之事實。此外，復查無其他任何積極證據，
    足以證明被告有公訴人所指犯行，即屬不能證明被告犯罪，
    依法應諭知無罪之判決。
據上論斷，應依刑事訴訟法第301條第1項，判決如主文。
本案經檢察官丙○○到庭執行職務。
中    華    民    國    98    年    8     月    27    日
                  刑事第三庭  審判長法  官  周瑞芬
                                    法  官  楊曉惠
                                    法  官  李慧瑜
以上正本證明與原本無異。
如不服本判決應於收受判決後10日內向本院提出上訴書狀，並應
敘述具體理由；其未敘述上訴理由者，應於上訴期間屆滿後20日
內向本院補提理由書（均須按他造當事人之人數附繕本）「切勿
逕送上級法院」。
                                    書記官  陳青瑜
中    華    民    國    98    年    8     月    27    日


司法院資訊處製作；財團法人民間司法改革基金會備份。
